臺灣臺中地方法院刑事判決
110年度金訴字第1055號
公  訴  人  臺灣臺中地方檢察署檢察官
被      告  王芊棋


上列被告因違反洗錢防制法等案件，經檢察官提起公訴（110年
度偵字第31333號），本院判決如下：
    主    文
王芊棋共同犯一般洗錢罪，處有期徒刑參月，併科罰金新臺幣壹
萬元，罰金如易服勞役，以新臺幣壹仟元折算壹日。緩刑貳年。
    犯罪事實
一、王芊棋於民國110年2、3月間，於社群網站「臉書」結識真
    實姓名年籍均不詳、自稱姓陳之男子（下稱陳姓男子），其
    知悉一般人均可自行向金融機構申辦帳戶，並無借用他人金
    融帳戶之必要，亦可預見其依照他人指示提領來路不明之款
    項，可能遭利用於遂行財產上犯罪之目的，且可能產生遮斷
    資金流動軌跡以逃避國家追訴、處罰之效果，而仍基於縱發
    生亦不違背自己本意之不確定故意，與該名陳姓男子共同意
    圖為自己不法之所有，基於詐欺取財及一般洗錢之犯意聯絡
    ，於民國110年3月間，將其所申辦之星展商業銀行（下稱星
    展銀行）帳號000000000000號金融帳戶（下稱本案帳戶）之
    存摺拍照後，以通訊軟體LINE傳送予陳姓男子，使陳姓男子
    得以該帳戶遂行詐欺及一般洗錢犯罪使用。而廖秀卿因於10
    9年11月15日在臉書（Facebook）認識自稱聯合國戰區醫生
    本名鄭程偉之「成恩」（卷內證據尚不能排除即為陳姓男子
    本人）後，雙方透過LINE多次聯繫後，「成恩」即自110年2
    月18日起，對廖秀卿佯稱要自戰區用包裹寄250萬美元給廖
    秀卿，請廖秀卿代收包裹，其後並說須繳納海關稅金云云，
    使廖秀卿誤信為真，陷於錯誤，而分別於：⑴同年4月15日13
    時許，以名下第一商業銀行帳號0000000000號帳戶轉帳新臺
    幣（下同）5萬元；⑵同年4月16日15時30分許，以名下中國
    信託商業銀行帳號000000000000號帳戶轉帳3萬元；⑶同年4
    月16日20時14分許，以名下合作金庫商業銀行帳號00000000
    00000號帳戶轉帳2萬元，以上共計10萬元至本案帳戶內。而
    王芊棋復於廖秀卿匯款後之同年4月20日上午9時5分許，依
    該陳姓男子之指示，前往臺中市○○區○○○道0段000號星展銀
    行臺中中港分行，臨櫃提領13萬元後，於同日23時許，在臺
    中市○○區○○路0段00號19之1號21號統一超商華美門市，將上
    開款項交付予陳姓男子所指定之不詳男子（卷內證據尚無法
    證明與陳姓男子有犯意聯絡，詳如後述），而以此方式掩飾
    或隱匿特定犯罪所得之本質及去向。嗣經廖秀卿發覺受騙並
    報警處理，始查悉上情。
二、案經廖秀卿訴由臺中市政府警察局第六分局報告臺灣臺中地
    方檢察署檢察官偵查起訴。
    理    由
一、證據能力之說明：
  ㈠本判決所引用被告以外之人於審判外之言詞或書面陳述，均
    經本院於審理時當庭直接提示而為合法調查，檢察官及被告
    王芊棋均同意作為證據（見本院卷第32-33頁），本院審酌
    前開證據作成或取得狀況，均無非法或不當取證之情事，亦
    無顯不可信情況，故認為適當而均得作為證據。是前開證據
    ，依刑事訴訟法第159條之5規定，均具有證據能力。
  ㈡本判決以下所引用之非供述證據，均與本案事實具有自然關
    聯性，且核屬書證、物證性質，又查無事證足認有違背法定
    程式或經偽造、變造所取得等證據排除之情事，復經本院依
    刑事訴訟法第164條、第165條踐行物證、書證之調查程序，
    亦堪認均有證據能力。
二、認定犯罪事實之理由及證據：
　　訊據被告矢口否認上開犯行，辯稱：我當時沒有想那麼多，
    陳姓男子說請我代收貨款，我只是想幫助朋友即陳姓男子等
    語（見本院卷第31-32、60頁）。經查：
　㈠告訴人廖秀卿如犯罪事實欄所載之被詐欺及轉帳過程，業據
    證人即告訴人廖秀卿於警詢時證述明確（見偵卷第23-25頁
    ），且有本案帳戶存摺內頁交易明細、告訴人提出之交易明
    細、交易查詢資料、電子郵件及LINE對話紀錄翻拍照片、本
    案帳戶基本資料及交易明細表、告訴人中國信託銀行帳戶基
    本資料及交易明細表在卷可查（見偵卷第21、27-46、49-82
    、95-101頁），自堪認定此部分事實。
　㈡被告於告訴人匯款後之110年4月20日上午9時5分許，依陳姓
    男子之指示，前往臺中市○○區○○○道0段000號星展銀行臺中
    中港分行，臨櫃提領13萬元後，於同日23時許，在臺中市○○
    區○○路0段00號19之1號21號統一超商華美門市，將上開款項
    交付予陳姓男子所指定之不詳男子等情，業據被告坦承不諱
    （見本院卷第31-32頁），亦有星展銀行臺中中港分行監視
    器錄影畫面翻拍照片、本案帳戶基本資料及交易明細表附卷
    可參（見本院卷第47、49-82頁），亦堪認定此部分事實。
　㈢被告雖以前詞置辯，惟查：被告就其所述與陳姓男子往來情
    節部分，被告均未提出任何證據，是被告所述其僅是代陳姓
    男子收貨款云云是否屬實，尚難盡信。縱採認被告上開說詞
    ，然依照被告為57年次生，自陳國中畢業，一直都是從事美
    容美髮產品供應商，可知被告社會歷練豐富，應可預見一般
    人均可自行向金融機構申辦帳戶，並無向他人借用金融帳戶
    收貨款之必要，是被告應可發現陳姓男子所稱借用帳戶係為
    收貨款之動機極為可疑，並非正常收受貨款之方法，可能係
    為規避金流查緝。再者，依照被告所述，其並未見過陳姓男
    子本人，其實際上亦不知陳姓男子本名為何，其僅是在臉書
    上認識陳姓男子，並只有透過臉書及LINE與陳姓男子聯繫，
    堪認被告與陳姓男子間亦無任何信賴關係可言，被告竟仍依
    照陳姓男子指示提領款項後，將款項再交付予不明男子，而
    被告所提領之款項來源為何？收受該筆款項之不明男子究竟
    為何人？實有諸多不明之處，被告應可預見該筆款項來源及
    去向均屬可疑，但被告仍按照身分不詳之陳姓男子指示提款
    及交款，容任其得以此方式掩飾或隱匿詐欺犯罪所得之本質
    及去向，足堪認定被告具有詐欺及一般洗錢之不確定故意。
  ㈣綜上所述，被告所辯尚不足採，本案事證明確，被告上開犯
    行堪以認定，應依法論科。
三、論罪科刑：
　㈠按依新法規定，倘行為人意圖掩飾或隱匿特定犯罪所得來源
    ，而將特定犯罪所得直接消費處分，甚或交予其他共同正犯
    予以隱匿，或由共同正犯以虛假交易外觀掩飾不法金流移動
    ，即難認僅單純犯罪後處分贓物之行為，應仍構成新法第2
    條第1或2款之洗錢行為（最高法院108年度台上字第3086號
    判決意旨參照）。經查，被告係按陳姓男子之指示，提領告
    訴人匯入本案帳戶內之詐欺款項，並依指示交予身分不詳之
    人，使告訴人款項金流至被告本案帳戶後即截斷，難以追查
    其流向，被告行為自屬「處置」犯罪所得之要件，自應構成
    一般洗錢罪。
　㈡核被告所為，係犯刑法第339條第1項之詐欺取財罪、洗錢防
    制法第14條第1項之一般洗錢罪。
　㈢按刑事訴訟法第300條所謂變更法條，係指罪名之變更而言，
    若僅行為態樣有正犯、從犯之分，或既遂、未遂之分，即無
    庸引用刑事訴訟法第300條變更起訴法條（最高法院101年度
    台上字第3805號判決意旨參照）。經查，檢察官雖僅起訴被
    告幫助詐欺及幫助一般洗錢罪嫌，然被告本案並非單純提供
    帳戶供詐欺成員作為人頭帳戶使用，其已實際提領告訴人匯
    入其本案帳戶內之款項，並將款項交予不詳身分之男子，核
    其所為已屬一般洗錢之構成要件行為，是被告所為，應構成
    詐欺取財、一般洗錢罪之正犯，然依照上開說明，尚無庸引
    用刑事訴訟法第300條變更起訴法條，附此敘明。
　㈣被告與陳姓男子有犯意聯絡及行為分擔，應論以共同正犯。
    至於對告訴人施行詐術之「成恩」，因被告並未見過陳姓男
    子或「成恩」，不能排除實際上為陳姓男子一人分飾多角；
    另到場向被告收款之不詳男子並未到案，無從得知其到場收
    款之原因為何，不能排除該名不詳男子為被告警詢時所述之
    比特幣商，若該不詳男子為比特幣商，尚難遽認該不詳男子
    與陳姓男子具有犯意聯絡，自無從論以共同正犯。
　㈤被告以一行為同時觸犯詐欺取財罪及一般洗錢罪，為想像競
    合犯，依刑法第55條前段規定，應從一重依一般洗錢罪處斷
    。
　㈥被告否認一般洗錢犯行，自無洗錢防制法第16條第2項規定之
    適用，附此敘明。
　㈦爰審酌被告按照陳姓男子之指示，處置匯入本案帳戶內之贓
    款，實現財產犯罪者遂行詐欺取財之目的，同時使犯罪者得
    以隱匿真實身分，增加查緝罪犯之困難，助長犯罪氣焰，危
    害社會治安，然被告已與告訴人成立調解並賠償完畢，有本
    院調解程序筆錄、匯款申請單回條影本各1份在卷可參（見
    本院卷第43-44、63頁），堪認被告有賠償告訴人之具體作
    為，犯後態度尚佳，兼衡被告之智識程度、家庭經濟狀況（
    見本院卷第61頁）等一切情狀，量處如主文所示之刑，並就
    罰金部分諭知易服勞役之折算標準。
　㈧被告未曾因故意犯罪受有期徒刑以上刑之宣告，有臺灣高等
    法院被告前案紀錄表在卷可稽，茲考量其犯後態度尚佳，業
    如前述，信經此偵審程序後，應知所警惕，如令其入監執行
    ，對其之人格、家庭及將來對社會之適應，未必能有所助益
    ，是認上揭所宣告之刑以暫不執行為適當，爰依刑法第74條
    第1項第1款之規定，諭知緩刑如主文所示，以啟自新。
四、沒收：
　　按犯罪所得，屬於犯罪行為人者，沒收之，但有特別規定者
    ，依其規定；宣告前二條之沒收或追徵，有過苛之虞、欠缺
    刑法上之重要性、犯罪所得價值低微，或為維持受宣告人生
    活條件之必要者，得不宣告或酌減之，刑法第38條之1第1項
    、第38條之2第2項分別定有明文。經查，被告已與告訴人成
    立調解，調解成立內容為被告願給付告訴人8萬元，本院審
    酌卷內並無證據證明被告因本案而有取得犯罪所得之情形，
    尚無從宣告沒收被告之犯罪所得，且縱認應予沒收犯罪所得
    ，考量被告已按照與告訴人所成立之調解程序筆錄內容履行
    完畢，認宣告沒收容有過苛之虞，爰不宣告沒收。
據上論斷，應依刑事訴訟法第299條第1項前段，洗錢防制法第14
條第1項，刑法第11條前段、第28條、第339條第1項、第55條、
第42條第3項前段、第74條第1項第1款，刑法施行法第1條之1第1
項，判決如主文。
本案經檢察官陳振義提起公訴，檢察官洪志明、王宜璇到庭執行
職務。
中　　華　　民　　國　　111 　年　　2 　　月　　23　　日
                  刑事第十四庭  審判長法  官  黃司熒
                                      法  官  江健鋒
                                      法  官  田雅心
以上正本證明與原本無異。
如不服本判決應於收受送達後20日內向本院提出上訴書狀，並應
敘述具體理由；其未敘述上訴之理由者，應於上訴期間屆滿後20
日內向本院補提理由書（均須按他造當事人之人數附繕本）「切
勿逕送上級法院」。
告訴人或被害人如不服判決，應備理由具狀向檢察官請求上訴，
上訴期間之計算，以檢察官收受判決正本之日起算。
　　　                              　書記官   王嘉麒
中　　華　　民　　國　　111 　年　　2 　　月　　23　　日
【附錄論罪科刑法條】
◎洗錢防制法第14條第1項
有第2條各款所列洗錢行為者，處7年以下有期徒刑，併科新臺幣
5百萬元以下罰金。
◎刑法第339條第1項
意圖為自己或第三人不法之所有，以詐術使人將本人或第三人之
物交付者，處5年以下有期徒刑、拘役或科或併科50萬元以下罰
金。